臺灣桃園地方法院民事判決　　　　　 99年度訴字第1858號
原　　　告　黃建盛
被　　　告　詹德森
上列當事人間請求損害賠償事件，於民國100 年2 月18日言詞辯
論終結，本院判決如下：
    主  文
原告之訴及假執行之聲請均駁回。
訴訟費用由原告負擔。
    事實及理由
一、原告起訴主張：
    (一)被告明知原告並未於民國97年6 月2 日上午10時許，在桃
      園縣觀音鄉上大村2 鄰15之1 號旁之西瓜園內，對其傷害
      之事實，詎被告因與原告之母余美玉有債務糾紛，且原告
      於97年6 月2 日上午10時許偕同余美玉至上開西瓜園商談
      債務一事，竟意圖使原告受刑事追訴，而於97年6 月5 日
      向桃園縣政府警察局大園分局新坡派出所報案虛構：原告
      於97年6 月2 日上午10時許，在桃園縣觀音鄉上大村2 鄰
      15之1 號旁之西瓜園內，以手毆打其頭部，致其跌落水溝
      ，造成其右小腿受有挫傷等不實內容，提出原告涉嫌傷害
      之告訴。被告因上開誣告之犯行，業經鈞院以99年度訴字
      第273 號刑事判決，判處被告有期徒刑4 月，被告不服提
      起上訴，經臺灣高等法院以99年度上訴字第2102號駁回其
      上訴而告確定。
    (二)被告另於97年6 月13日上午7 時、8 時許，與原告叔公黃
      金全於桃園縣觀音鄉上大村上大12號聊天時，提及上開事
      件，遂向黃金全稱：其未與老婆、小孩同住，要以一命抵
      原告全家（即原告、原告母親、原告配偶、原告之2 名子
      女）之性命等語，經黃金全向原告告知上情，原告始為知
      悉。
    (三)原告因被告上開誣告、恐嚇之行為，精神及名譽上均受有
      損害，爰依侵權行為之法律關係提起本件訴訟，並聲明：
      被告應給付原告新臺幣（下同）100 萬元，原告願供擔保
      ，請准宣告假執行。
二、被告則辯以：
    (一)原告之實體上主張並無理由，且亦未盡依法應負舉證責任
      之義務：
      1.被告因誣告案件所生之損害賠償已罹於2 年之消滅時效
        ，而生時效之抗辯，被告依法主張本件已罹於2 年之請
        求時效：
        (1)本件原告主張被告所涉之誣告行為，雖經鈞院及臺灣
          高等法院刑事判決認被告有誣告之犯行，惟按基於審
          判獨立之原則，民事法院本於當事人之舉證，審酌全
          辯論意旨，自得依職權為其心證之形成，非必受刑事
          判決認定之拘束，最高法院38年度上字第87號著有判
          例，合先敘明。
        (2)被告先前指述原告傷害乙案，係因罪疑唯輕而不起訴
          ，尚非確認無傷害事實，且原告於98年3 月16日就98
          年度他字第95號誣告案件所製作之詢問筆錄表示：「
          （問：你與詹有無肢體上的接觸？）有因為我試圖拉
          詹一把，有拉到」，則雖然原告就雙方肢體接觸，辯
          稱係試圖拉詹一把時接觸到，但此不過為原告卸責之
          詞，雙方確有肢體接觸之事實。又觀諸被告於鈞院99
          年3 月16日庭訊時表示：「…黃建盛有在場，我們有
          拉扯」等語，可加以佐證，是被告實有遭原告徒手攻
          擊之情形，並非無中生有。退步言之，縱被告之誣告
          罪行屬實，則因誣告行為已於97年6 月5 日由原告向
          桃園縣政府警察局大園分局新坡派出所報案虛構，案
          情至今已為確定，原告就誣告案件卻遲至99年11月17
          日始向鈞院主張損害賠償。按民法第197 條第1 項之
          規定：「因侵權行為所生之損害賠償請求權，自請求
          權人之有損害及賠償義務人時起，兩年間不行使而消
          滅。自有侵權行為時起，逾十年亦同。」。本件原告
          已於97年6 月5 日向前揭警局報案，可知於當時已知
          有損害及賠償義務人，因此依民法之規定應有2 年短
          期時效規定之適用。從而本件即使依原告主張以刑事
          之誣告罪行，作為本件侵權行為之損害賠償，實已罹
          於消滅時效。被告自得據此為時效抗辯。
      2.原告未盡其主張受到欺侮及名譽精神傷害之舉證能事，
        致被告訴訟上之防禦權受到侵害：
        (1)原告起訴狀上主張：「…被告由97年5 月、6 月至今
          ，對我的家庭及親人傷害一案，所受的欺侮及名譽精
          神傷害，何況居家只有一牆之隔，家裡環境受人破壞
          ，全家老小深受恐懼，99年3 月份，加裝監視器。近
          期為了此案，舉家遷離房子，以保身家安全。…」等
          語。自原告前揭訴狀所載，其事實之經過尚與誣告所
          確定之案情有間，而為另一傷害案之損害賠償請求，
          惟若係如此，按民事訴訟法第277 條本文之規定：「
          當事人主張有利於己之事實者，就其事實有舉證之責
          任。」、民法第184 條第1 項前段規定侵權行為以故
          意或過失不法侵害他人之權利為成立要件，故主張對
          造應負侵權行為責任者，應就對造之有故意或過失負
          舉證責任。本件原告於訴狀上，僅空言受到欺侮及名
          譽上的精神損害，對於其所訴事實並未加以提出事證
          以茲證明，其主張即乏所據。
        (2)原告主張被告於上開時地，有恐嚇之行為云云，倘依
          原告所述，其於97年6 月13日即已知悉被告有恐嚇之
          言詞，惟其於99年11月17日始提起本件損害賠償之訴
          訟，被告亦得據此主張時效抗辯，況原告所主張被告
          之恐嚇行為乙節，並非事實，是原告此部分之主張，
          為無理由。
    (二)誣告罪乃保護國家法益，原告並非受有損害之人：
      誣告罪之保護法益乃國家司法權正確行使，使其不受虛偽
      之告訴行為而開啟無端的訴訟程序，造成不正確之訴訟結
      果，實務見解向來認為刑法上之誣告罪係侵害國家法益之
      犯罪，故以一狀誣告數人，僅能成立一誣告罪。本件原告
      所據先前被告所犯之誣告罪行，主張其受有損害，而據為
      賠償之請求，惟本罪依實務一貫之見解，誣告罪所侵害者
      為國家偵查審判權限，因此本件原告顯非係因誣告而受有
      損害之人，從而其僅就前揭誣告罪行，卻不能另為主張其
      受有之其他權利之損害，其請求本件損害賠償似無理由。
    (三)綜上，原告之請求為無理由，並聲明：原告之訴及假執行
      之聲請均駁回；如受不利判決，願供擔保請准宣告免為假
      執行。
三、本院之判斷：
    (一)經查，被告前於97年6 月5 日下午2 時許，持建生醫院於
      97年6 月2 日出具之診斷證明書，向桃園縣政府警察局大
      園分局新坡派出所報案稱：其於97年6 月2 日上午10時許
      ，在桃園縣觀音鄉上大村2 鄰15之1 號旁之西瓜園遭原告
      毆打受傷，並提出刑事傷害告訴，案經桃園縣政府警察局
      大園分局報請臺灣桃園地方法院檢察署偵查，臺灣桃園地
      方法院檢察署檢察官偵查後，於97年7 月14日依刑事訴訟
      法第252 條第10款之規定為不起訴處分；嗣原告以被告意
      圖使其受刑事處罰，於97年6 月5 日向桃園縣政府警察局
      大園分局新坡派出所報案虛構其於上揭時、地遭原告毆打
      成傷，對原告提出刑事傷害告訴，藉此方式誣告原告為由
      ，向臺灣桃園地方法院檢察署提出誣告之刑事告訴，經臺
      灣桃園地方法院檢察署檢察官以98年度偵續字第326 號案
      件提起公訴，經本院刑事庭以99年度訴字第273 號刑事判
      決，認被告意圖他人受刑事處分，向該管公務員誣告，處
      有期徒刑4 月，經臺灣桃園地方法院檢察署檢察官及被告
      提起上訴，臺灣高等法院以99年度上訴字第2102號駁回上
      訴而告確定；上開事實，業經本院依職權調閱臺灣高等法
      院99年度上訴字第2102號刑事卷宗全部查閱無訛，是此部
      分之事實堪以認定，合先敘明。
    (二)原告主張：其因被告上開誣告之犯行，致其名譽上及精神
      上均受有損失，爰依侵權行為法律關係，請求被告負損害
      賠償責任。被告除以前揭情詞置辯外，復辯稱：原告提起
      本件民事請求，業已罹於民法第197 條所規定之2 年消滅
      時效，被告自得拒絕給付等語，資為置辯。再查：
      1.按因侵權行為所生之損害賠償請求權，自請求權人知有
        損害及賠償義務人時起，2 年間不行使而消滅；自有侵
        權行為時起，逾10年者亦同；消滅時效，因請求、承認
        、起訴等事由而中斷；時效因請求而中斷者，若於請求
        後6 個月內不起訴，視為不中斷；民法第197 條第1 項
        、第129 條第1 項、第130 條分別定有明文。又按由民
        法第130 條之規定而觀，時效因請求而中斷者，請求人
        苟欲保持中斷之效力，非於請求後6 個月內起訴不可，
        如僅繼續不斷的為請求，而未於請求後6 個月內起訴，
        其中斷之效力，即無由保持，最高法院71年台上字第34
        35號判例意旨可資參照。再按民法第129 條第1 項第1
        款所稱之請求，並無需何種之方式，衹債權人對債務人
        發表請求履行債務之意思即為已足，最高法院93年度台
        上字第1227號裁判意旨亦可參照。
      2.被告前於97年6 月5 日下午2 時許，持建生醫院於97年
        6 月2 日出具之診斷證明書，向桃園縣政府警察局大園
        分局新坡派出所報案稱：其於97年6 月2 日上午10時許
        ，在桃園縣觀音鄉上大村2 鄰15之1 號旁之西瓜園遭原
        告毆打受傷，並提出刑事傷害告訴，經桃園縣政府警察
        局大園分局新坡派出所受理後，於97年6 月10日通知原
        告至新坡派出所進行調查，並製作調查筆錄，原告於警
        詢中陳稱：「【你今（10）日因何事，警方通知你至派
        出所製作筆錄？】因詹德森告我傷害，方通知我來派出
        所製作筆錄。」、「（你於97年06月02日上午10時許，
        你有無在桃園縣觀音鄉上大村02鄰15-1號旁西瓜園旁有
        無毆打詹德森？）沒有。」、「（當時情形為何？）當
        時他與我約6 月1 日還我媽四萬貳千元，打電話他都不
        接，於是我就去西瓜園找詹德森，當時他坐在消防栓上
        我走過去問他，欠我媽的錢如何處理，他說他要還，但
        是他又把之前我媽告他的傷害混為一談，我有靠近他，
        他自己往後退時他要掉下排水溝時，我還拉住他，叫他
        小心，他還是掉下排水溝，掉下排水溝後他就跑走了。
        」、「（當時有無毆打他？詹德森說你有朝他頭部揮一
        拳，致其掉落排水溝受傷，你如何解釋？）我沒有毆打
        他。是他自己往後退，不小心掉落排水溝受傷的。」等
        語，此有調查筆錄附於臺灣桃園地方法院檢察署98年度
        他字第95號偵查卷可稽（見臺灣桃園地方法院檢察署98
        年度他字第95號偵查卷第9 頁至第9 頁背面）。觀諸原
        告上開於警詢中之陳述，應認原告已於97年6 月10日至
        桃園縣政府警察局大園分局新坡派出所製作調查筆錄時
        ，即已知悉被告以其毆打被告為由，並向新坡派出所之
        警員提出刑事傷害告訴。
      3.原告既於97年6 月10日即已知悉被告對其誣告之侵權行
        為，惟其迄至99年11月17日始具狀向本院對被告請求損
        害賠償，此有卷附起訴狀所蓋本院收狀戳可稽（見本院
        卷第4 頁），顯已逾2 年之請求權時效。原告雖稱：其
        係迄至被告誣告之犯行經臺灣高等法院刑事判決確定後
        ，始提出本件損害賠償，是其並未罹於2 年之請求權時
        效等語。惟按關於侵權行為損害賠償請求權之消滅時效
        ，應以請求權人實際知悉損害及賠償義務人時起算，非
        以知悉賠償義務人因侵權行為所構成之犯罪行為經檢察
        官起訴，或法院判決有罪為準；是請求權人若實際知悉
        損害及賠償義務人時，即起算時效，並不以賠償義務人
        坦承該侵權行為之事實為必要，至該賠償義務人於刑事
        訴訟中所為之否認或抗辯，或法院依職權所調查之證據
        ，亦僅供法院為判刑論罪之參酌資料而已，不影響請求
        權人原已知悉之事實；最高法院72年台上字第738 號判
        例意旨、96年度台上字第2609號裁判意旨均可參照。揆
        諸上開說明，原告既於97年6 月10日即已知悉被告對其
        誣告之侵權行為，則自斯時起，應即計算原告對被告之
        侵權行為損害賠償請求權之時效，而其迄至99年11月17
        日始具狀向本院對被告請求損害賠償之訴訟，已罹2 年
        之請求權時效，應堪認定。
      4.原告另提出聲請檢察官提起上訴狀1 紙（見本院卷第41
        頁），陳稱：其已於99年6 月4 日具狀對被告提出損害
        賠償之請求等語。觀諸原告上開提出之聲請檢察官提起
        上訴狀之內容，核與臺灣桃園地方法院檢察署99年度請
        上字第146 號偵查卷所附之聲請檢察官提起上訴狀之內
        容相符，而上開書狀乃係由原告具狀於99年6 月4 日提
        出於臺灣桃園地方法院檢察署，有上開書狀所蓋之收狀
        戳可稽，其上訴理由乃謂：告訴人（即原告）認為判決
        不服，再聲請民事賠償等語，其提出民事賠償之請求對
        象，尚非被告，揆諸前開說明，自難認此係合法對被告
        提出損害賠償之請求，是原告據此主張其請求尚未罹於
        請求權時效云云，不足為採。
      5.綜上，原告主張被告誣告其傷害之侵權行為，致其受有
        名譽上及精神上之損害，請求被告賠償，惟原告於97年
        6 月10日時，即已知悉被告所為之侵權行為，惟原告於
        99年11月17日提起本件訴訟請求被告損害賠償為止（依
        本院收文章為斷），原告對被告之侵權行為損害賠償請
        求權即已消滅時效完成，本件原告起訴顯逾前揭民法第
        197 條第1 項規定2 年之消滅時效期間，已堪認定。
    (三)原告另主張：被告於97年6 月13日上午7 時、8 時許，與
      原告叔公黃金全於桃園縣觀音鄉上大村上大12號聊天時，
      提及上開事件，遂向黃金全稱：其未與老婆、小孩同住，
      要以一命抵原告全家（即原告、原告母親、原告配偶、原
      告之2 名子女）之性命等語，經黃金全向原告告知上情，
      原告始為知悉，是被告亦對原告及其家人有恐嚇之侵權行
      為，致原告受有精神及名譽上之損害，亦得依侵權行為之
      法律關係請求被告負損害賠償責任等語。被告否認有上開
      恐嚇行為，並稱原告提起本件民事請求，業已罹於民法第
      197 條所規定之2 年消滅時效，被告自得拒絕給付等語。
      復查：
      1.證人黃金全於本院審理時證稱：伊住在桃園縣觀音鄉上
        大村1 鄰12號，伊住所與被告住所很近，約4 、50公尺
        左右，伊與被告以前感情很好，嗣後因為上開97年6 月
        2 日所發生之傷害事情，大家就慢慢沒有往來，最後就
        沒有聯絡；為了上開97年6 月2 日所發生之爭執，為了
        這件事情，被告有接到法院通知，於97年6 月13日早上
        7 、8 點左右，被告在伊住處之龍眼樹下聊天，他說的
        很激動，還說如果想不開，被告會以其一命抵原告全家
        的命等語，當時只有伊與被告2 人在場；伊聽到被告所
        說的上開話語，當天伊有到原告住處，向原告告知出門
        時，門禁要小心等語（見本院卷第36頁背面至第37頁）
        。
      2.依證人黃金全之證述，被告乃係於97年6 月13日向證人
        黃金全為：如果想不開，其會以其一命抵原告全家的命
        等語之陳述，而證人黃金全於當日即97年6 月13日即向
        原告告知上情，而原告亦於當日即已知悉被告有為上開
        言語，此據原告陳述在卷（見本院卷第37頁背面），是
        原告以證人黃金全上開陳述為由，主張被告有恐嚇之侵
        權行為，並據此請求被告負損害賠償責任，則其請求權
        之時效，應自97年6 月13日知悉被告所為之侵權行為之
        時起計算。惟原告迄至99年11月17日始具狀向本院對被
        告請求損害賠償，業如前述，顯逾2 年之請求權時效。
        原告雖提出上開聲請檢察官提起上訴狀1 紙（見本院卷
        第41頁），陳稱：其已於99年6 月4 日具狀對被告提出
        損害賠償之請求云云，惟上開書狀之內容，係向臺灣桃
        園地方法院檢察署提出，且其提出民事賠償之請求對象
        ，尚非被告，亦如前述，自難認此係合法對被告提出提
        出損害賠償之請求，是原告據此主張其請求尚未罹於請
        求權時效云云，亦無可採。從而，原告就被告此部分之
        侵權行為損害賠償請求權已消滅時效完成，本件原告起
        訴顯逾前揭民法第197 條第1 項規定2 年之消滅時效期
        間，亦堪認定。
    (四)末按時效完成後，債務人得拒絕給付，民法第144 條第1
      項規定甚明。原告之侵權行為損害賠償請求權經消滅時效
      完成，業如前述，則被告據此抗辯而拒絕給付，揆諸上揭
      法律規定，自屬有據。從而，本件原告依侵權行為規定之
      法律關係，請求被告給付原告100 萬元，為無理由，應予
      駁回。原告之訴既經駁回，其假執行之聲請已失所附麗，
      應併予駁回。
四、本件事證已臻明確，兩造其餘主張及舉證，經核與判決基礎
    不生影響，爰不另一一論述，附此敘明。
據上論結，本件原告之訴為無理由，依民事訴訟法第78條，判決
如主文。
中    華    民    國   100    年    3     月    11    日
                  民事第三庭    法  官  陳心婷
以上正本係照原本作成
如對本判決上訴，須於判決送達後20日內向本院提出上訴狀。如
委任律師提起上訴者，應一併繳納上訴審裁判費。
中    華    民    國   100    年    3     月    11    日
                                書記官  林君燕